臺灣高等法院臺南分院刑事判決　　　　　　　九十一年度上易字第八六九號　 Ｃ
　　　上　訴　人　臺灣嘉義地方法院檢察署檢察官
　　　被　　　告　庚　○　○
　　　選任辯護人　吳　碧　娟
　　　被　　　告　甲　○　○
右上訴人因被告竊盜案件，不服臺灣嘉義地方法院九十一年度易字第二六一號中華民
國九十一年六月十三日第一審判決（起訴案號：臺灣嘉義地方法院檢察署九十一年度
偵字第八二四號），提起上訴，本院判決如左：
      主      文
上訴駁回。
      理      由
一、公訴意旨略以：被告庚○○明知嘉義縣梅山鄉○○○段河床，即阿里山事業區一
    八一國有林班地上之漂流木（含牛樟一根、香杉一根、紅檜十一根、台灣櫸二根
    ，總價新台幣（下同）七十三萬四千六百九十元）係屬國有，不得任意打撈，惟
    因覬覦上開漂流木經濟價值甚高，竟萌生歹念，於民國（下同）九十年十一月十
    七日上午十時許，以每日六千元之代價，僱用被告甲○○擔任司機，並與甲○○
    基於意圖為自己不法所有之犯意聯絡，由甲○○駕駛車號ＵＴ─一一三號營業大
    貨車，以將漂流木搬運上車之方式，竊取上開漂流木得手後駛離現場，嗣為警於
    同日晚間九時四十分在南投縣竹山鎮○○里○○路二０二號前查獲，始發現上情
    ，因認被告庚○○、甲○○二人共同涉有刑法第三百二十條第一項之竊盜罪等語
    。
二、按犯罪事實應依證據認定之，無證據不得推定其犯罪事實。又不能證明被告犯罪
    者，應諭知無罪之判決，刑事訴訟法第一百五十四條、第三百零一條第一項分別
    定有明文。再按認定不利於被告之事實，須依積極證據，苟積極證據不足為不利
    於被告事實之認定時，即應為有利於被告之認定，更不必有何有利之證據；認定
    犯罪事實所憑之證據，雖不以直接證據為限，間接證據亦包括在內，然而無論直
    接或間接證據，其為訴訟上之證明，須於通常一般之人均不致有所懷疑，而得確
    信為真實之程度者，始得據為有罪之認定，倘其證明尚未達於此一程度，而有合
    理性懷疑存在時，即不得遽為被告犯罪之認定（最高法院三十年上字第八一六號
    、七十六年台上字第四九八六號判例意旨參照），故刑事訴訟之被告基於刑事訴
    訟法第一百五十四條所揭證據裁判主義之精神，對於不利於己之事證，若已提出
    合乎生活經驗上之質疑，除非另有足可補強起訴事實之積極證據，否則，法院即
    應本於罪疑唯輕之法則，而為有利被告之認定。又按刑法上之竊盜罪，須意圖為
    自己或第三人不法之所有，而取他人所有物，為其成立要件，最高法院二十三年
    上字第一八九二號判例著有明文，是竊盜罪之成立，必以行為人有不法所有意圖
    為要件。矧該竊盜罪為即成犯，其犯罪之成立，除行為人在主觀上須有不法所有
    之意圖外，在客觀上尚須有乘人不知之際，積極排除他人已存之占有支配關係而
    重新建立自己對他人所有動產之占有支配關係之竊盜行為始足相當，苟行為人在
    主觀上自始並無取得不法所有之意圖存在，在客觀上亦未以乘人不知之隱密方法
    ，積極排除他人已存在之支配關係，則縱有占有他人動產之行為事實，亦難遽以
    竊盜罪相繩。
三、本件公訴人認被告庚○○、甲○○涉有竊盜犯行，無非係以扣案之漂流木原係在
    嘉義縣梅山鄉○○○段河床區即阿里山事業區一八一林班上，依法屬嘉義林管區
    所有，被告庚○○雖曾向行政院農業委員會林務局嘉義林區管理處（以下簡稱嘉
    義林管處）申請打撈，但經嘉義縣政府函覆拒絕其申請，故被告庚○○、甲○○
    二人明知上開漂流木為國有，未經申請核准不得打撈，竟將上開漂流木打撈載運
    上車運走為其論據。訊據被告庚○○、甲○○固均坦承其等載運上開漂流木，為
    警查獲之事實，惟堅決否認有何竊盜犯行，被告庚○○辯稱：本件被查獲之牛樟
    、香杉、紅檜、臺灣櫸木原係嘉義縣梅山鄉○○○段六四號土地上之漂流木，該
    土地地主丙○○遂委託被告處理，以便耕作，被告遂以地主丙○○名義向嘉義縣
    政府申請打撈，其將上開漂流木打撈集中，但因縣政府與林務局人員會勘後，認
    為打撈地點是否在嘉義縣梅山鄉○○○段六四號土地尚有疑問，遂要求其向地政
    事務所申請鑑界。伊遂向地政機關申請鑑界，鑑界後，因為怕延誤地主丙○○等
    人耕作，遂於九十年十一月十七日（星期六）委請被告甲○○將上開漂流木先運
    下山，待星期一（九十年十一月十九日）上班時，再向縣政府報備，但運至南投
    縣竹山鎮時，即為警查獲，而縣政府係在九十年十一月十九日才發函通知其上開
    漂流木位在嘉義林區管理處林班地上，其無竊盜之故意等語；被告甲○○則辯稱
    ：其係在九十年十一月十七日上午才接到證人林登福電話，介紹其幫被告庚○○
    載運上開漂流木，其至現場打撈時，被告庚○○有出示向縣政府申請之文件，其
    不知打撈上開漂流木係非法等語。
四、經查：
（一）本件被告庚○○係受嘉義縣梅山鄉○○○段六四號土地地主丙○○等人之委託
      ，為打撈上開漂流木曾向嘉義縣政府申請打撈，嘉義縣政府承辦人員遂與嘉義
      縣林管處承辦人員一同至現場會勘，會勘後，因界址未明，被告庚○○乃依據
      嘉義縣政府承辦人員之要求，申請地政機關前去鑑界，鑑界後，因上開漂流木
      位於林管處之林班地上，嘉義縣政府於九十年十一月十九日行文被告庚○○，
      以該漂流木非屬嘉義縣縣政府權責，請被告庚○○逕向管理機關辦理等情，業
      據證人即地主丙○○、陳良蒲及鍾坤耕證述土地上有漂流木妨礙農作甚詳，並
      經證人即嘉義縣政府承辦人員丁○○及嘉義林管處人員陳美旋、賴龍輝至現場
      會勘後證述因颱風後界址不明，請被告鑑界等情可稽（見原審卷一第八三頁）
      及地主之切結書、漂流木打撈申請書、嘉義縣政府九十年九月二十一日九十府
      農林字第０一一六一四八號函、勘查報告、（以上見原審卷一第二四頁至第二
      六頁、第六五頁）、九十年十月九日九十府農林字第０一二四九五七號覆申請
      人無法確認是否位於上開地主土地內，建請逕向地政事務所申請鑑界後再議等
      情公函影本一份、九十年十一月十九日九十府農林字第０一四三五一一號函認
      非屬縣政府權責公函等影本各一份在卷可稽（見原審卷一第六七頁、第六八頁
      ），顯見嘉義縣政府係在九十年十一月十九日才發函被告庚○○上開漂流木係
      位在林班地上，須另向管理機關聲請，被告庚○○九十年十一月十七日因打撈
      上開漂流木為警查獲時，嘉義縣政府尚未發函被告庚○○告知其上開漂流木位
      在林班地，須另向管理機關申請打撈，並無公訴人所指被告庚○○等人於打撈
      時，已明知上開漂流木位於林班地，係屬國有之情形。
（二）且衡諸常情，行為人在主觀上自始並無取得不法所有之意圖存在，在客觀上亦
      未以乘人不知之隱密方法，積極排除他人已存在之支配關係，則縱有占有他人
      動產之行為事實，亦難遽以竊盜罪相繩，已如上述。本件被告庚○○若欲盜取
      上開漂流木，則其應會逕行將該漂流木打撈，以免為主管機關察覺，應無循正
      常程序向主管機關申請，並經主管機關會勘與鑑界，得知漂流木所在位置與數
      量後，再予盜取之理。而證人即地主丙○○、陳良蒲及鍾坤耕等人均於原審到
      庭證稱：該土地原為草嶺潭淹沒區，納莉颱風侵襲後，由上游衝下之土石將水
      位墊高，並留下土石及漂流木，其等遂委由被告庚○○清理漂流木，並由證人
      丙○○向嘉義縣政府提出打撈申請等語（見原審卷二第三０頁）；證人即嘉義
      林管處奮起湖工作站巡山員己○○亦至現場勘查，並於本院證稱：伊去的時候
      只見那牛樟樹在私有土地六十四號裡面，那時伊有帶ＧＰＳ全球衛星定位儀去
      量，但正確位置仍要依地政測量為準等語（見本院九十一年九月十日訊問筆錄
      ），是本件上開漂流木確有存在地界不明爭執之問題；證人丙○○復證稱：漂
      流木確實流到伊土地上，那是後來被告怕再被大水沖走，才搬離伊土地，現在
      還有現狀留住。漂流木為被告集中的地方可能是林班地，有部分不在伊土地，
      實際情形不太清楚，伊土地被弄得亂七八遭。」（見本院同上筆錄第四頁、第
      五頁）；證人丙○○並於原審證述伊有告訴被告庚○○隨時可將漂流木載走，
      並要其趕快載走等語（見原審卷二第三一頁），益見被告庚○○所辯尚足採信
      。另被告甲○○係經由證人林登湖（原審誤植為林登福）介紹，始受僱於被告
      庚○○載運上開漂流木，業據證人林登湖到庭證述屬實（同上卷二第三一頁）
      ，而在載運前，被告庚○○曾出示其地主同意書與打撈申請書，亦為被告庚○○所不否認，顯見被告甲○○對於打撈漂流木之申請程序，並未參與，而被告
      庚○○既曾出示打撈申訴書及地主同意書，則被告甲○○受僱載運，亦難認有
      何竊盜之不法。
（三）至證人即嘉義林管處人員戊○○、乙○○於本院證稱：伊等會勘時不知道漂流
      木位置，所以先請他們申請鑑界，有跟他們說鑑界前漂流木不能動，如在私人
      土地，由縣政府負責，如果是公有地，則由伊等（指嘉義林管處）負責等語（
      見本院卷九十一年八月二十三日訊問筆錄），惟因被告庚○○顧忌（颱風後）
      大雨再來，尚未移動漂流木時，嘉義縣政府人員已先要求地主先出具切結書、
      申請書，且經證人即地主丙○○於本院到庭證述可據（見本院卷九十一年九月
      十日訊問筆錄第六頁），足見被告庚○○應已先行向縣政府辦理申請、並向地
      政事務所申請鑑界在卷，嗣因天候不佳及應地主速予搬離之要求，始將漂流木
      釣離現場甚明，難認有何竊取之犯行。
五、綜上所述，被告庚○○、甲○○所為之辯解，應足採信，被告庚○○、甲○○對
    於上開漂流木均缺乏不法所有之意圖。是本件被告庚○○、甲○○雖確實在未經
    主管機關允許前，將上開漂流木運走，然依據卷內之直接證據，並無法證明被告
    庚○○、甲○○涉有公訴人所指之竊盜犯行，揆諸前開說明，本於罪疑唯輕原則
    ，應認不能證明被告庚○○、甲○○犯罪，原審為無罪之諭知。本院經核原判決
    認事用法，尚無不合。檢察官上訴意旨，仍執陳詞認被告庚○○執意搶先打撈，
    自具有竊盜之未必故意，況其對系爭漂流木係位於國有林班地依法不得打撈應知
    之甚詳；就被告甲○○部分而言，打撈申請書尚未經相關單位許可，其與被告庚○○有竊盜之未必故意云云，指摘原判決不當，為無理由，應予駁回。
據上論結，應依刑事訴訟法第三百六十八條，判決如主文。
本案經檢察官曾銘芳到庭執行職務。
中    華    民    國      九十一      年      十      月      二十三    日
                                  臺灣高等法院臺南分院刑事第三庭
                                      審判長法官  黃    崑    宗
                                            法官  葉    居    正
                                            法官  莊    俊    華
右正本證明與原本無異。
不得上訴。
                                      法院書記官  廖    明    娟
中    華    民    國      九十一      年      十      月     二十五     日
